臺灣彰化地方法院民事裁定
111年度消債職聲免字第6號
聲  請  人  張家甄

代  理  人  白佩鈺律師(法扶律師)
相  對  人  
即債權人    聯邦商業銀行股份有限公司


法定代理人  林鴻聯  


相  對  人  
即債權人    中國信託商業銀行股份有限公司


法定代理人  利明献  


上列當事人間因消費者債務清理事件聲請免責，本院裁定如下：
    主    文
債務人張家甄應予免責。
    理    由
一、按法院為終止或終結清算程序之裁定確定後，除別有規定外
    ，應以裁定免除債務人之債務。法院裁定開始清算程序後，
    債務人有薪資、執行業務所得或其他固定收入，扣除自己及
    依法應受其扶養者所必要生活費用之數額後仍有餘額，而普
    通債權人之分配總額低於債務人聲請清算前2年間，可處分
    所得扣除自己及依法應受其扶養者所必要生活費用之數額者
    ，法院應為不免責之裁定。但債務人證明經普通債權人全體
    同意者，不在此限。又債務人有下列各款情形之一者，法院
    應為不免責之裁定，但債務人證明經普通債權人全體同意者
    ，不在此限：㈠於7年內曾依破產法或本條例規定受免責。㈡
    故意隱匿、毀損應屬清算財團之財產，或為其他不利於債權
    人之處分，致債權人受有損害。㈢捏造債務或承認不真實之
    債務。㈣聲請清算前2年內，因消費奢侈商品或服務、賭博或
    其他投機行為，所負債務之總額逾聲請清算時無擔保及無優
    先權債務之半數，而生開始清算之原因。㈤於清算聲請前1年
    內，已有清算之原因，而隱瞞其事實，使他人與之為交易致
    生損害。㈥明知已有清算原因之事實，非基於本人之義務，
    而以特別利於債權人中之一人或數人為目的，提供擔保或消
    滅債務。㈦隱匿、毀棄、偽造或變造帳簿或其他會計文件之
    全部或一部，致其財產之狀況不真確。㈧故意於財產及收入
    狀況說明書為不實之記載，或有其他故意違反本條例所定義
    務之行為，致債權人受有損害，或重大延滯程序。債務人有
    前條各款事由，情節輕微，法院審酌普通債權人全體受償情
    形及其他一切情狀，認為適當者，得為免責之裁定。消費者
    債務清理條例第132條、第133條、第134條、第135條分別定
    有明文。次按消費者依清算程序清理債務，於程序終止或終
    結後，為使其在經濟上得以復甦，以保障其生存權，除另有
    前開消債條例第133條、第134條所規定不予免責之情形外，
    就債務人未清償之債務採免責主義。
二、本件聲請人經本院110年度消債抗字第9號裁定自民國111年1
    月5日下午4時起開始清算程序，並同時終止清算程序等事實
    ，業經本院調取上開卷宗審核無訛。
三、兩造之意見：
  ㈠聲請人主張略謂:多年來均在夫家經營的福瓏五金工業有限公
    司工作，以論件計酬實作實算之方式領取工資，自武漢肺炎
    疫情以來訂單大幅減少，故收入極其不穩定，111年1月收入
    有新台幣(下同)12,000元左右，但111年2月僅有不到3,000
    元，故依此平均每月收入僅有7,000元左右。而聲請人小孩
    現在也沒有給付聲請人扶養費，多是靠聲請人自己省吃儉用
    或是跟老公周轉以維生活。支出部分參酌111年臺灣每人每
    月最低生活費為14,230元，並據以計算之債務人必要生活費
    用為每月17,076元(計算式：14,230元x1.2倍=17,076元)。
    依上所述，聲請人清算程序業已終止確定，聲請人每月收入
    約7,000元扣除每月必要支出17,076元後並無餘額，聲請人
    無消費者債務清理條例第133、134條不免責事由，請予免責
    等語。
  ㈡債權人方面：
  ⒈聯邦商業銀行股份有限公司略謂：債權人於本件消費者債務
    清理事件至今均未受償，且聲請人尚積欠全體債權人債務並
    未全部清償。聲請人是否符合消費者債務清理條例第142條
    之規定，有無消費者債務清理條例第141條之免責情形，請
    鈞院職權審理。聲請人以無力支付積欠債務及弱勢體病為由
    ，逕將風險轉由各債權人承擔，對社會帶來嚴重且不良示範
    ，鼓舞他人起而效法引用此法條，一旦法院准許聲請人免責
    ，對債權人之債權損失甚鉅。請鈞院職權調查應否為不免責
    裁定，不再到場表示意見，不同意免責等語。
  ⒉中國信託商業銀行股份有限公司(下稱中國信託銀行)略謂：
    請鈞院查聲請人是否有消費者債務清理條例第133條不免責
    之情事。聲請人於111年1月5日清算程序開始，於聲請清算
    前2年内，均為保單等非日行生活支出消費（檢附信用卡消
    費明細），其數額與性質應非屬一般日常生活所必需，顯屬
    非必要性支出，聲請人應說明是否用於因浪費、賭博或其他
    投機行為，致負擔過重之債務，而生開始清算原因之情形，
    依消費者債務清理條例第134條第4款規定，應為聲請人不免
    責裁定。另依本院110年度消債抗字第9號民事裁定所載，如
    聲請人每月可處分所得扣除每月自己及應受其扶養者所需生
    活費用後，已入不敷出，就超支部分聲請人如何負擔？是否
    另有收入未列入財產及收入狀況說明書？或有隱匿之事實？
    實有疑議。聲請人有故意於財產及收入狀況說明書為不實記
    載等情事，已符合消費者債務清理條例第134條第8款規定，
    法院應為不免責裁定。請調查聲請人是否有同條例第134條
    各款不免責事由。聲請人目前年約53歲，具還款能力之情況
    ，聲請人當竭力清償債務，以防止消費者債務清理條例被濫
    用，阻礙社會經濟健全及影響債權人公平受償機會。聲請人
    於聲請清算前2年間已無消費，故無法提供消費明細。請裁
    定不予免責等語。
四、聲請人上開主張其每月收入約7,000元等語，與本院110年度
    消債抗字第9號裁定認定聲請人每月收入金額相當，應堪採
    信。按消費者債務清理條例第64條之2第1項規定，債務人必
    要生活費用，以最近1年衛生福利部或直轄市政府所公告當
    地區每人每月最低生活費1.2倍定之。查衛生福利部公告111
    年度台灣省平均每人每月最低生活費用為14,230元，則聲請
    人每月必要生活費用為17,076元（14,230×1.2＝17,076），
　　則聲請人每月收入7,000元扣除聲請人自己所必要生活費用
    之數額17,076元後，已無餘額，聲請人核無消費者債務清理
    條例第133條所定不免責事由。中國信託銀行雖稱聲請人於
    聲請清算前2年内，有保單等非日行生活支出消費，並檢附
    信用卡消費明細為據，聲請人有消費者債務清理條例第134
    條第4款規定因浪費、賭博或其他投機行為，致負擔債務而
    生開始清算原因之情形，應為不免責裁定等語，惟按修正前
    消費者債務清理條例第134條第4款規定，債務人之浪費行為
    屬不免責之事由，實務上適用結果，債務人多因有此款事由
    而不獲免責，為免對債務人過度嚴苛，應予以適度限縮為消
    費奢侈商品或服務，並參照第20條、第44條、第64條、第82
    條及第133條等規定，限於債務人於聲請清算前2年內，所為
    消費奢侈商品或服務等不當行為，始足當之（消費者債務清
    理條例第134條第4款修正理由參照）。故107年12月26日修
    正公布之消費者債務清理條例第134條第4款即規定須債務人
    聲請清算前2年內，因消費奢侈商品或服務、賭博或其他投
    機行為，所負債務之總額逾聲請清算時無擔保及無優先權債
    務之半數，而生開始清算之原因。查聲請人於109年12月31
    日聲請清算，其無擔保債務餘額合計406,320元（見本院110
    年度消債抗字第9號裁定），又依中國信託銀行提出之信用
    卡消費明細，聲請人所有三商美邦2張保單年度應繳金額合
    計不過25,869元（22,139+3,730＝25,869），顯不符合消費
    者債務清理條例第134條第4款之情形。又關於清算程序係以
    免責主義為原則，不免責為例外，倘債權人主張債務人有消
    債條例第134條各款所定不免責之情事，即應由債權人就債
    務人有合於上開各款要件之事實，提出相當之事證證明之。
　　本件債權人未能再提出其他相當事證供本院調查，且本院亦
    查無聲請人有消費者債務清理條例第134條規定之不免責事
    由。
五、綜上，聲請人經法院為清算程序終止之裁定確定，既無消費
    者債務清理條例第133條、第134條規定應不免責情形，揆諸
    首揭說明，應裁定免除債務人之債務。末以債權人於本件免
    責裁定確定之翌日起1年內，如發見債務人有虛報債務、隱
    匿財產或以不正當方法受免責者，得依消費者債務清理條例
    第139條規定，聲請本院裁定撤銷免責，併予敘明。
六、依消費者債務清理條例第132條，裁定如主文。
中　　華　　民　　國　　111 　年　　4 　　月　　11　　日
                  民事第二庭    法　官　陳弘仁
以上正本係照原本作成。
如不服本裁定應於送達後10日內向本院提出抗告狀，並繳納抗告
費新臺幣1,000元。
中　　華　　民　　國　　111 　年　　4 　　月　　11　　日
                                書記官　許雅涵